【裁判字號】    97,易,262
【裁判日期】    970916
【裁判案由】    詐欺
【裁判全文】
臺灣臺北地方法院刑事判決               97年度易字第262號
公  訴  人  臺灣臺北地方法院檢察署檢察官
被      告  丙○○
指定辯護人  本院公設辯護人乙○○
上列被告因詐欺案件，經檢察官提起公訴（九十六年度偵字第一
八○二二號、第二○一二七號、第二六三六二號），本院判決如
下：
    主  文
丙○○無罪。
    理  由
一、公訴意旨略以：被告丙○○得預見將本人之銀行帳戶交付與
    不相識之人使用，有被犯罪集團利用作為詐欺取財轉帳匯款
    等犯罪工具之可能，竟不違背其本意，基於幫助他人犯罪之
    不確定故意，於不詳時地，將其所申辦第一商業銀行股份有
    限公司永春分行帳號第00000000000號帳戶（下
    稱第一商業銀行帳戶）及彰化商業銀行股份有限公司永春分
    行帳號第00000000000000號帳戶（下稱彰化
    商業銀行帳戶）之存摺、金融卡及密碼，提供予真實姓名及
    年籍均不詳之詐欺集團成員使用。嗣由該詐騙集團成員取得
    上揭銀行帳戶存摺、提款卡後，竟意圖為自己不法所有，於
    （一）民國九十六年四月三十日撥打電話向被害人丁○○佯
    稱中獎需繳納手續費云云，致被害人丁○○信以為真，而於
    同年六月五日匯款新臺幣（下同）十五萬元至被告上揭彰化
    商業銀行帳戶；（二）九十六年五月三十一日撥打電話給被
    害人甲○○佯稱係其友人急需現金週轉，致被害人甲○○信
    以為真，匯款二萬元至被告上揭第一商業銀行帳戶；（三）
    九十六年六月四日撥打電話給被害人戊○○佯稱係其友人急
    需現金週轉云云，並留下被告上揭第一商業銀行帳戶號碼，
    嗣因被害人戊○○向友人求證確認並無要求匯款之事，始未
    受騙，僅匯款二十四元至被告上揭第一商業銀行帳戶以協助
    查緝；（四）九十六年六月一日，撥打電話給被害人楊雅文
    佯稱中獎需繳交手續費云云，致被害人楊雅文信以為真，於
    同年月一日、五日共匯款三十萬元至被告上揭彰化商業銀行
    帳戶，旋遭悉數提領一空。嗣因被害人丁○○、甲○○、戊○○、楊雅文等人發覺受騙報警處理，始循線查知上情。因
    認被告涉犯刑法第三十條、第三百三十九條第一項之幫助詐
    欺取財罪嫌云云。
二、按犯罪事實應依證據認定之，無證據不得認定犯罪事實；不
    能證明被告犯罪或其行為不罰者，應諭知無罪之判決，刑事
    訴訟法第一百五十四條第二項、第三百零一條第一項分別定
    有明文。次按事實之認定，應憑證據，如未能發現相當證據
    ，或證據不足以證明，自不能以推測或擬制之方法，以為裁
    判之基礎；又認定犯罪事實所憑之證據，雖不以直接證據為
    限，間接證據亦包括在內，然而無論直接或間接證據，其為
    訴訟上之證明，須於通常一般之人不致有所懷疑，而得確信
    其為真實之程度者，始得據為有罪之認定；再認定不利於被
    告之事實，須依積極證據，苟積極證據不足為不利於被告事
    實之認定時，即應為有利於被告之認定，更不必有何有利之
    證據，最高法院四十年臺上字第八六號、七十六年臺上字第
    四九八六號及三十年上字第八一六號分別著有判例意旨可資
    參照。況刑事訴訟法第一百六十一條第一項亦規定，檢察官
    就被告犯罪事實，應負舉證責任，並指出證明之方法，是檢
    察官對於起訴之犯罪事實，應負提出證據及說服之實質舉證
    責任，倘其所提出之證據，不足為被告有罪之積極證明，或
    其指出證明之方法，無從說服法院以形成被告有罪之心證，
    基於無罪推定之原則，自應為被告無罪判決之諭知，最高法
    院九十二年度臺上字第一二八號著有判例意旨可資參照。又
    按刑法第三十條之幫助犯，係以與正犯有共同之認識而幫助
    實施為要件，若於正犯之犯罪無共同之認識者，即不能謂有
    共犯之關係。故刑法上幫助之行為，須有幫助他人犯罪之意
    思，如無此種故意，基於其他原因，以助成他人犯罪之結果
    ，尚難以幫助論。若幫助之人，誤信為正當行為，並無違法
    之認識，則其行為縱予正犯以助力，尚難遽令負幫助之罪責
    ，最高法院十八年度上字第二八七號、二十年度上字第一○
    二二號、二十年度上字第一八二八號分別著有判例意旨可資
    參照。
三、本件公訴人認被告涉有幫助詐欺取財罪嫌，無非係以被告之
    供述、被害人丁○○、甲○○、戊○○、楊雅文之證述及第
    一商業銀行永春分行九十六年六月二十一日一永春字第八八
    號函及其檢附第一商業銀行存款印鑑卡、被告身分證影本、
    第一商業銀行未登摺帳項查詢清單、存摺存款帳戶交易明細
    資料、第一商業銀行永春分行九十六年六月二十一日一永春
    字第九○號函及其檢附第一商業銀行顧客帳戶資料畫面查詢
    資料、第一商業銀行未登摺帳項查詢清單、存摺存款帳戶交
    易明細資料、彰化商業銀行永春分行九十六年七月二十七日
    彰春字第○九六一七五四號函及其檢附個人戶顧客資料卡影
    本、建檔變更資料影本、被告身分證影本、存摺存款—交易
    明細查詢資料、存摺存款帳戶資料及交易明細查詢、第一商
    業銀行存款存根聯影本、郵政跨行匯款申請書影本、高雄市
    農會匯款回條影本、彰化銀行存款憑條影本、臺北市政府警
    察局信義分局九十六年九月二十七日北市警信分刑字第○九
    六三二六一八九○○號函及其檢附臺北市政府警察局信義分
    局三張犁派出所受理各類案件紀錄表影本、臺北市政府警察
    局信義分局受理非刑事案件報案二聯單影本等件為其論據。
    訊據被告堅詞否認有何幫助詐欺取財犯行，辯稱：伊的帳戶
    是被偷了，伊並沒有把帳戶給別人使用等語。
四、經查：
（一）按被告以外之人於審判外之言詞或書面陳述，除法律有規
      定者外，不得作為證據。被告以外之人於審判外之陳述，
      雖不符前四條之規定，而經當事人於審判程序同意做為證
      據，法院審酌該言詞陳述或書面陳述作成時之情況，認為
      適當者，亦得為證據。當事人、代理人或辯護人於法院調
      查證據時，知有刑事訴訟法第一百五十九條第一項不得為
      證據之情形，而未於言詞辯論終結前聲明異議者，視為有
      前項之同意，刑事訴訟法第一百五十九條第一項、第一百
      五十九條之五分別定有明文。查，本院認定事實所憑之證
      據，部分屬傳聞證據，惟檢察官、被告及指定辯護人均未
      於本院言詞辯論終結前聲明異議，本院審酌該等言詞或書
      面陳述作成之情況，並無非出於任意性或不正取供，或違
      法或不當情事，且客觀上亦無不可信之情況，堪認為適當
      ，依刑事訴訟法第一百五十九條之五第二項規定，均得作
      為證據，先予敘明。
（二）被告先於八十六年十二月二十二日前往位在臺北市信義區
      ○○○路五段四○○號之第一商業銀行永春分行，向該行
      申請開立帳號00000000000號帳戶，復於九十
      二年二月六日前往位在臺北市信義區○○○路○段一之二
      號之彰化商業銀行永春分行，向該行申請開立帳號000
      00000000000號帳戶等事實，業據被告於警詢
      、偵查及本院審理時坦承不諱，並有第一商業銀行永春分
      行九十六年六月二十一日一永春字第八八號函及其檢附第
      一商業銀行存款印鑑卡、被告身分證影本、第一商業銀行
      永春分行九十六年六月二十一日一永春字第九○號函及其
      檢附第一商業銀行顧客帳戶資料畫面查詢資料、彰化商業
      銀行永春分行九十六年七月二十七日彰春字第○九六一七
      五四號函及其檢附個人戶顧客資料卡影本、建檔變更資料
      影本、被告身分證影本等件在卷可佐，應堪認定。
（三）復真實姓名、年籍均不詳，自稱「金山水之舞溫泉度假會
      館宋文華主任」之成年男子於九十六年四月三十日中午十
      二時許起，陸續撥打電話向被害人丁○○佯稱其抽中衛浴
      套組，可折現九十萬元，而金山水之舞溫泉度假會館有投
      資香港跑馬，願以中獎之九十萬元代理投資香港跑馬，獎
      金累積達一千六百多萬元，若要領取該筆獎金必須匯款七
      十萬元手續費到金山水之舞溫泉度假會館，致被害人丁○○陷於錯誤，而依該真實姓名、年籍均不詳，自稱「金山
      水之舞溫泉度假會館宋文華主任」之成年男子指示，於同
      年六月五日中午十一時三十分許，前往位在臺中市○區○○路五二巷五號之中華郵政股份有限公司力行郵局，匯款
      十五萬元至被告彰化商業銀行永春分行帳戶內；又真實姓
      名、年籍均不詳，自稱「陳國彬」之成年男子於九十六年
      五月三十一日下午三時二十分許，撥打電話向被害人甲○○佯稱為其友人「陳國彬」，向伊借款八千元云云，致被
      害人甲○○陷於錯誤，而依該真實姓名、年籍均不詳，自
      稱「陳國彬」之成年男子指示，旋於同日下午某時許，匯
      款二萬元至被告第一商業銀行永春分行帳戶內；再真實姓
      名、年籍均不詳，自稱「楊惠如」之成年女子於九十六年
      五月三十一日下午一時四十五分許，撥打電話向被害人楊
      雅文佯稱其抽中價值一百多萬元之ＳＰＡ浴缸，可折現九
      十萬元云云，復由真實姓名、年籍均不詳，自稱「會計部
      周主任」之成年男子以電話向被害人楊雅文佯稱需先繳納
      稅金六萬三千元，再由真實姓名、年籍均不詳，自稱「高
      先生」之成年男子向被害人楊雅文佯稱要再匯款十萬元港
      幣云云，致被害人楊雅文陷於錯誤，而依該真實姓名、年
      籍均不詳，自稱「高先生」之成年男子指示，於同年六月
      一日、五日分別匯款十萬元、二十萬元至被告彰化商業銀
      行永春分行帳戶內；另真實姓名、年籍均不詳，自稱「文
      龍」之成年男子於九十六年六月四日上午十一時許，撥打
      電話向被害人戊○○佯稱為其綽號「文龍」之友人，因手
      頭不便，要向伊借款二萬元云云，因被害人戊○○察覺有
      異，乃依該真實姓名、年籍均不詳，自稱「文龍」之成年
      男子指示，旋於同日中午十二時許，匯款二十四元至被告
      第一商業銀行永春分行帳戶內等事實，為被告所不爭執，
      亦據被害人丁○○、甲○○、楊雅文及戊○○於警詢時分
      別指訴綦詳，並有第一商業銀行永春分行九十六年六月二
      十一日一永春字第八八號函及其檢附第一商業銀行未登摺
      帳項查詢清單、存摺存款帳戶交易明細資料、第一商業銀
      行永春分行九十六年六月二十一日一永春字第九○號函及
      其檢附第一商業銀行未登摺帳項查詢清單、存摺存款帳戶
      交易明細資料、彰化商業銀行永春分行九十六年七月二十
      七日彰春字第○九六一七五四號函及其檢附存摺存款—交
      易明細查詢資料、存摺存款帳戶資料及交易明細查詢、第
      一商業銀行存款存根聯影本、郵政跨行匯款申請書影本、
      高雄市農會匯款回條影本、彰化銀行存款憑條影本及本院
      公務電話記錄等件在卷可憑。
（四）然查，被告既否認曾交付上開彰化商業銀行帳戶、第一商
      業銀行帳戶之各帳戶存摺、提款卡、密碼予他人使用，且
      本院遍查全卷，並無積極證據足認被告曾有提供上開彰化
      商業銀行帳戶及第一商業銀行帳戶予他人利用之行為，檢
      察官指被告將上開二帳戶之存摺、提款卡及密碼，提供予
      真實姓名、年籍均不詳之詐騙集團成員使用等情，已屬無
      據。
（五）被告辯稱伊的帳戶存摺於九十六年五月十四日晚上八時許
      被偷，伊已報案等情，業據被告於警詢及本院審理時供述
      明確，並有臺北市政府警察局信義分局九十六年九月二十
      七日北市警信分刑字第○九六三二六一八九○○號函及其
      檢附臺北市政府警察局信義分局三張犁派出所受理各類案
      件紀錄表影本、臺北市政府警察局信義分局受理非刑事案
      件報案二聯單影本等件在卷可佐，衡之常情，將存摺、提
      款卡之密碼記載在存摺、提款卡上，而存摺、提款卡及密
      碼一起在住處內遭竊，非無發生之可能，被告所辯上情，
      難認與常情有違。
（六）再者，被告確曾於九十六年六月五日分別前往位在臺北市
      信義區○○○路○段四○○號之第一商業銀行永春分行、
      位在臺北市信義區○○○路○段一之二號之彰化商業銀行
      永春分行辦理補發存摺並結清帳戶，且於同日下午二時二
      十分許，前往臺北市政府警察局信義分局辦理遺失物品報
      案等情，有第一商業銀行永春分行九十七年七月十資日一
      永春字第九六號函、第一商業銀行永春分行九十七年八月
      二十二日一永春字第一二○號函、本院公務電話記錄、彰
      化商業銀行永春分行九十六年七月二十七日彰春字第○九
      六一七五四號函及其檢附個人戶顧客資料卡影本、建檔變
      更資料影本、被告身分證影本等件附卷可參。又被告上開
      彰化商業銀行帳戶於同日（即九十六年六月五日）下午一
      時四十二分許，在位在新竹市○○路六三號之彰化商業銀
      行新竹分行內，為人以臨櫃提款方式，提領十萬元一節，
      有彰化商業銀行新竹分行九十七年八月二十日彰新字第九
      七二一三八號函及其檢附存摺支取條、交易明細資料等附
      卷可憑，則以彰化商業銀行新竹分行與臺北市政府警察局
      信義分局間距離，並非四十分鐘內車程可到達，且於被告
      掛失補發前開彰化商業銀行帳戶存摺後，仍有被害人楊雅
      文匯款至該帳戶內等情以觀，果被告確將其前開彰化商業
      銀行帳戶及第一商業銀行帳戶交付給真實姓名、年籍均不
      詳之詐欺集團成員使用，何以在前開詐欺集團成員詐欺所
      得款項尚未全部領畢之前，逕將上開彰化商業銀行帳戶及
      第一商業銀行帳戶辦理掛失補發存摺並結清帳戶？足認被
      告前開辯稱其不知被害人丁○○、甲○○、楊雅文及戊○○受詐騙情形，伊的存摺帳戶是遭竊等語，尚非虛妄，應
      堪採信。
五、綜上所述，本案被告對其申請開立之彰化商業銀行帳戶及第
    一商業銀行帳戶之各帳戶存摺、金融卡、提款密碼雖未能善
    盡保護管理之責，容有輕率、疏失之處，導致前開真實姓名
    、年籍均不詳之成年人等人利用被告上開彰化商業銀行帳戶
    及第一商業銀行帳戶分別對被害人丁○○、甲○○、楊雅文
    及戊○○實施詐欺取財犯行，致使被害人丁○○、甲○○、
    楊雅文受騙損失金錢，然尚難排除被告係因遭竊而為人竊取
    帳戶之可能，公訴人之舉證，仍有合理之懷疑存在，要難認
    定被告係本於幫助他人詐欺犯罪之故意，而交付帳戶供他人
    使用。此外，復查無其他積極證據足資證明被告確有幫助詐
    欺犯意，殊難僅憑被害人丁○○、甲○○、楊雅文及戊○○
    依上開真實姓名、年籍均不詳之成年人等人之指示，分別將
    金錢匯至被告所申請開立之彰化商業銀行帳戶及第一商業銀
    行帳戶內，推論被告有幫助詐欺犯罪之認識，而遽以幫助詐
    欺罪相繩。本件不能證明被告犯罪，依首開說明，自應為被
    告無罪之諭知。
六、至於臺灣士林地方法院檢察署檢察官以九十七年度偵字第四
    二三號移送併辦被告詐欺部分，因本件業經諭知被告無罪，
    則該併辦部分自不生審判不可分之關係，是本件起訴之效力
    即不及於該移送併辦部分，且該併辦部分亦未據起訴，本院
    自不得併予審究，是本件應退由原檢察官另行依法處理，併
    此敘明。
據上論斷，應依刑事訴訟法第三百零一條第一項前段，判決如主
文。
本案經檢察官李建論到庭執行職務
中    華    民    國  九十七  年    九    月   十六   日
                  臺灣臺北地方法院刑事第一庭
                      審判長法  官  陳興邦
                            法  官  劉素如
                            法  官  雷淑雯
以上正本證明與原本無異。
如不服本判決，應於判決送達後十日內，向本院提出上訴狀。
                            書記官  胡詩唯
中    華    民    國  九十七  年    九    月   十六   日


司法院資訊處製作；財團法人民間司法改革基金會備份。
